臺灣高雄地方法院民事判決　　　　　　　　　　　　九十二年度簡上字第二六四號
　　上　訴　人　　丁○○
　　訴訟代理人　　蘇精哲　律師
　　　　　　　　　劉家榮　律師
　　被上訴人　　　甲○○
　　兼訴訟代理人　乙○○
　　訴訟代理人　　侯勝昌　律師
　　　　　　　　　陳裕文　律師
　　　　　　　　　林慶雲　律師
右當事人間請求拆屋還地事件，上訴人對於中華民國九十二年六月十三日本院九十二
年度旗簡字第四０號第一審判決提起上訴，本院於九十三年二月二日言詞辯論終結，
判決如下：
    主      文
上訴駁回。
第二審訴訟費用由上訴人負擔。
    事      實
甲、上訴人方面：
一、聲明：
  (一)原判決廢棄。
  (二)右廢棄部分，被上訴人在第一審之訴及假執行之聲請均駁回。
  (三)第一、二審訴訟費用由被上訴人共同負擔。
二、陳述：除與原審判決書所載者相同茲予引用外，補稱：
  (一)原審判決於理由中敘明：「參諸證人涂秀蘭亦證稱其曾向被上訴人乙○○買受土
    地，事後確有辦理移轉登記一節。」等語，然證人涂秀蘭並未為前開陳述，另證
    人涂鳳招於原審民國九十二年六月三日審理期日時係證稱：「伊先生涂張開傳向
    被上訴人乙○○購買土地二次，第一次有過戶，第二次就沒有過戶，有乙○○開
    立之書據為證。」等語，是原審誤認涂張開傳與被上訴人乙○○間之土地買賣均
    有過戶，判決理由顯有違誤。
  (二)又高雄縣旗山鎮○○○段八一七之一五號土地（以下簡稱系爭土地）分割前為高
    雄縣旗山鎮○○○段八一七地號，早於日據時代即為被上訴人乙○○之祖先所有
    ，而緊鄰系爭土地之同段八一八地號土地則於日據時代即為上訴人之祖父黃來丁
    所有，嗣由上訴人之父黃富寶及伯父黃福寶共同繼承，再於五十七年間由上訴人
    及訴外人黃添興繼承黃富寶二分之一之持分。而上訴人之父黃富寶於五十五年間
    ，因慮及前開八一八地號土地不敷使用，乃向被上訴人乙○○購買系爭土地，雙
    方約定簽約當日即收受土地價款，並擇期約同代書前往地政事務所辦理移轉登記
    ，惟被上訴人乙○○於收受土地價款後即消失無蹤，亦未於約定期日出面辦理過
    戶登記，輔以當時交通不易，上訴人之父實無法尋獲被上訴人乙○○，且當時民
    風純樸，地方上多有諾成之物權行為，上訴人之父因而認被上訴人定不敢出面否
    認買賣之事實，遂於系爭土地上建屋。其後，上訴人與訴外人黃添興辦理繼承時
    ，雙方乃約定由訴外人黃添興單獨使用收益前開八一八地號土地部分，由上訴人
    單獨使用收益系爭土地，是上訴人並非無權占有系爭土地。
  (三)被上訴人乙○○確有出售系爭土地予上訴人，已經證人黃添興、涂秀蘭、涂鳳招
    證述明確；且依土地登記簿之記載，亦可知被上訴人乙○○於五十五年前後確有
    出售系爭土地予多人；另由被上訴人乙○○出售系爭土地予張開傳後，亦未辦理
    過戶登記，更可推認當時確有多人向被上訴人乙○○購買系爭土地而未辦理過戶
    。
  (四)再者，被上訴人乙○○之母早於四十七年間即去世，其對系爭土地六分之一之持
    分皆由被上訴人乙○○繼承，被上訴人乙○○竟遲至七十四年間始辦理繼承登記
    ，可合理懷疑被上訴人乙○○於五十年末期至七十年初期，確係因故刻意隱匿行
    蹤，迨一般契約行為請求權時效十五年經過後，始出面辦理繼承登記；而被上訴
    人乙○○於七十四年辦理繼承登記後，對其擁有系爭土地之權利定當知之綦詳，
    其何以不於當時立即向上訴人請求拆屋還地，竟遲至當時買賣土地之相關人士及
    代書均去世後，始提起本件訴訟，顯見被上訴人欲利用直接證據皆已滅失之機會
    ，不當獲得系爭土地之利益。
  (五)因之，上訴人之父黃富寶既確有向被上訴人乙○○購買系爭土地，被上訴人乙○○交付系爭土地予上訴人之父黃富寶占有，雖未辦理所有權移轉登記，上訴人之
    父黃富寶占有系爭土地自屬具有正當權源，而上訴人占有系爭土地之權源既係繼
    承黃富寶而來，本於占有權之連鎖理論，上訴人自屬有權占有。
  (六)另被上訴人甲○○所有系爭土地之應有部分乃向訴外人許啟芳購買，許啟芳與被
    上訴人甲○○皆為被上訴人乙○○之親屬，參酌土地登記簿資料可知，系爭土地
    之出賣行為皆由被上訴人乙○○處理，被上訴人乙○○早已將系爭土地之剩餘持
    分出賣予包括黃富寶在內之他人，上訴人承繼黃富寶有權占有之權源，自得對抗
    知情之被上訴人甲○○。
三、證據：援用原審之立證方法，另提出鑑估報告書一件、高雄縣政府稅捐稽徵處旗
    山分處房屋稅籍證明書一紙、房屋稅轉帳繳納證明書五紙、土地登記簿一件、戶
    籍謄本五紙、本院八十四年度訴字第五三號民事案件八十四年三月二十七日、八
    十四年五月一日、八十五年二月十八日言詞辯論筆錄及報到單各一份、被上訴人
    乙○○與黃永和買賣契約書一件、民事答辯狀一件為證，並聲請訊問證人鍾瑞樹
    、丙○○。
乙、被上訴人方面：
一、聲明：
  (一)駁回上訴。
  (二)第二審訴訟費用由上訴人負擔。
二、陳述：除與原審判決書所載者相同茲予引用外，補稱：
  (一)上訴人於鈞院八十四年度訴字第五三號民事案件八十五年二月二十八日言詞辯論
    期日時陳稱：「（是否有房屋蓋在系爭土地上？）我父親遺留下來，蓋的房子，
    我們自己在旁邊有土地，因不清楚界址，我祖父蓋的，後來房屋到我們這一代重
    建。」等語，可見上訴人於另案係陳稱因不清楚土地界址所在而為重建，其於本
    件審理時竟改稱系爭土地乃其父慮及土地不敷使用而向被上訴人乙○○購買，其
    所述相互矛盾，顯見上訴人之主張並非真實。
  (二)又被上訴人乙○○於七十年前均係設籍於高雄縣旗山鎮，並於該處居住，被上訴
    人乙○○於七十年間遷移戶籍至高雄市後，亦經常至高雄縣旗山鎮栽種農作，上
    訴人殊無可能無法尋獲被上訴人乙○○以辦理不動產過戶事宜；且倘真有上訴人
    主張之情事，上訴人何以迄今均未依法訴請被上訴人乙○○辦理不動產移轉登記
    ，直至被上訴人依法訴請拆屋還地，上訴人方為此等主張，上訴人所述，顯非事
    實。
  (三)另上訴人以被上訴人於其被繼承人許陳金密在四十七年間死亡後，遲至七十四年
    間始辦理繼承登記一節，推認被上訴人乙○○係刻意隱匿行蹤，遲至一般契約行
    為請求權已罹於時效後，始出面辦理繼承登記等情，僅係上訴人之懷疑而已，上
    訴人並未能提出佐證以實其說；且被上訴人乙○○之母許陳金密於四十七年間死
    亡後，因其除生育有六男一女外，並有養女三人，總計繼承人十名，而十名繼承
    人中又有因死亡而發生代位繼承之情事，致被上訴人乙○○耗費許多時日始辦妥
    所有繼承人之繼承登記，並非如上訴人所指係刻意隱匿行蹤，遲至一般契約行為
    請求權已罹於時效後，始出面辦理繼承登記；況倘如上訴人所言，其父黃富寶係
    在三十六、三十七年間向被上訴人乙○○購買系爭土地，則至五十一、五十二年
    間，黃富寶之契約請求權即已罹於時效，此與被上訴人乙○○遲至七十四年間始
    辦妥繼承登記有何關係，上訴人之主張，實無可採。
  (四)又被上訴人乙○○於七十四年間辦妥繼承登記後，因僅為系爭土地分割前高雄縣
    旗山鎮○○○段八一七號土地之共有人之一，該土地之共有人多達十餘人，迄該
    土地分割共有物訴訟經臺灣高等法院高雄分院於九十一年一月二十三日以八十九
    年度上更(一)字第四五號判決確定後，系爭土地始劃歸被上訴人所有，被上訴人始
    知上訴人無權占有情事，被上訴人因而提起本件訴訟，是被上訴人提起本件訴訟
    之時點，實與情理相符。
  (五)另證人黃添興為上訴人之兄弟，其證詞自有所偏頗；而證人涂秀蘭、涂鳳招所為
    之證述，均非親耳見聞之事實，證人鍾瑞樹、丙○○並僅係聽聞上訴人陳稱系爭
    土地為其父向被上訴人乙○○購買，證人鍾瑞樹、丙○○更為系爭土地分割案之
    當事人，其於系爭土地於他案分割判決確定後，遭被上訴人聲請強制執行遷離，
    是渠等之證詞均無可採。
三、證據：援用原審之立證方法，另提出戶籍謄本一件、本院九十二年七月三十一日
    九十二雄院貴民齊九十二執字第三二三八三號通知一件、複丈成果圖一件為證。
丙、本院依職權調閱本院八十四年度訴字第五三號、臺灣高等法院高雄分院八十五年
    度上字第五五四號、八十九年度上更(一)字第四五號、最高法院八十九年度台上字
    第一０六三號訴訟卷宗。
    理      由
一、被上訴人起訴主張：被上訴人共有座落高雄縣旗山鎮○○○段八一七之一五號土
    地，經鈞院囑請高雄縣旗山地政事務所測量結果，如附件複丈成果圖所示Ａ部分
    面積一百三十九平方公尺遭上訴人無權占用搭蓋建物使用，爰依民法第七百六十
    七條所有物返還請求權之規定，訴請上訴人將附件複丈成果圖所示Ａ部分面積上
    之建物拆除，並將該部分土地返還被上訴人，並陳明願供擔保請准宣告假執行等
    語。
二、上訴人則以：系爭土地乃自高雄縣旗山鎮○○○段八一七號土地分割而來，上訴
    人之父黃富寶因慮及所有同段八一八號土地不敷使用，乃向被上訴人乙○○購買
    系爭土地，雙方約定簽約當日即收受土地價款，並擇期約同代書前往地政事務所
    辦理移轉登記，惟被上訴人乙○○於收受土地價款後即消失無蹤，亦未於約定期
    日出面辦理過戶登記，輔以當時交通不易，上訴人之父實無法尋獲被上訴人乙○○，且當時民風純樸，地方上多有諾成之物權行為，上訴人之父因而認被上訴人
    定不敢出面否認買賣之事實，遂於系爭土地上建屋。其後，上訴人與訴外人黃添
    興辦理繼承時，雙方乃約定由訴外人黃添興單獨使用收益前開八一八地號土地部
    分，由上訴人單獨使用收益系爭土地，是上訴人之父黃富寶既確有向被上訴人乙○○購買系爭土地，被上訴人乙○○交付系爭土地予上訴人之父黃富寶占有，雖
    未辦理所有權移轉登記，上訴人之父黃富寶占有系爭土地自屬具有正當權源，而
    上訴人占有系爭土地之權源既係繼承黃富寶而來，本於占有權之連鎖理論，上訴
    人自亦屬有權占有。另系爭土地之出賣行為皆由被上訴人乙○○處理，被上訴人
    乙○○早已將系爭土地之剩餘持分出賣予包括黃富寶在內之他人，上訴人承繼黃
    富寶有權占有之權源，自得對抗知情之被上訴人甲○○。況上訴人占用系爭土地
    已歷經三十年，被上訴人迄今始要求拆屋還地，顯屬權利之濫用等語資為抗辯。
三、被上訴人主張如附件複丈成果圖所示Ａ部分土地上之建物為上訴人所有，該建物
    並占用被上訴人共有系爭土地如附件複丈成果圖所示Ａ部分面積一百三十九平方
    公尺之事實，業據其提出土地所有權狀、土地登記謄本各二紙為證，並經原審勘
    驗現場及囑託高雄縣旗山地政事務所派員實地測量屬實，有原審卷附之九十一年
    十二月十七日勘驗筆錄一份及高雄縣旗山地政事務所九十二年一月九日旗地二字
    第０九二００００二一一號函檢具土地複丈成果圖三份在卷可稽，且為上訴人所
    不爭執，堪信為真實。惟上訴人另以前揭情詞置辯，是本件之爭執要點乃在：
    (一)上訴人之父是否確有向被上訴人乙○○購買系爭土地？上訴人占用系爭土地是
    否為有權占有？(二)被上訴人請求拆屋還地是否屬權利濫用？茲就本院判斷結果分
    述如下：
  (一)按以無權占有為原因，請求返還所有物之訴，被告對原告就其物有所有權存在之
    事實無爭執，而僅以非無權占有為抗辯者，原告於被告無權占有之事實，無舉證
    責任。被告應就其取得占有係有正當權源之事實證明之。如不能證明，則應認原
    告之請求為有理由，最高法院九十二年度台上字第三一二號裁判可資參照。本件
    上訴人對被上訴人就系爭土地有所有權存在之事實並無爭執，已如前述，是上訴
    人僅以其非無權占有為辯，自應由上訴人就其取得占有係具有正當權源之事實為
    舉證。經查，上訴人主張其父黃富寶確有向被上訴人乙○○購買系爭土地，無非
    係以證人黃添興、涂秀蘭、涂鳳招、鍾瑞樹、丙○○之證言為據，惟證人黃添興
    證稱：「他們間買賣事我都清楚，我們父親有向乙○○買，買多少坪我不知道，
    給多少錢我不知道，因為乙○○說有占到他的地。」（見原審卷第一七０頁），
    證人涂秀蘭證稱：「他父親有向乙○○買，價錢多少我不知道，時間很久了我不
    知道。」（見原審卷第一七一頁），證人涂鳳招證稱：「有聽說，是順賢父親向
    乙○○買，時間太久不清楚了。」等語（見原審卷第一七三頁），是證人黃添興
    、涂秀蘭、涂鳳招除證稱知悉上訴人之父黃富寶確有向被上訴人乙○○購買系爭
    土地外，就黃富寶購買系爭土地之時間、面積、價格均無所知悉，證人黃添興、
    涂秀蘭、涂鳳招所述顯不足以證明黃富寶確有向被上訴人乙○○購買系爭土地；
    而證人鍾瑞樹、丙○○亦均僅證述係聽聞上訴人表示系爭土地為其父向被上訴人
    乙○○購買等語（見本院九十二年九月五日準備程序筆錄、九十二年十二月九日
    準備程序筆錄），可見證人鍾瑞樹、丙○○並未親身見聞黃富寶向被上訴人乙○○購買系爭土地之情，其證詞自不足採為認定之據；另參諸卷附訴外人黃永和與
    被上訴人乙○○就系爭土地分割前土地即高雄縣旗山鎮○○○段八一七號土地書
    立之買賣契約書及原審卷附被上訴人乙○○出具予訴外人張開傳之字據，可知被
    上訴人乙○○就其出售高雄縣旗山鎮○○○段八一七號土地予他人之部分，並非
    僅係以口頭約定，而係有簽立或出具相關之書證供買受人收執，以土地買賣對一
    般民眾而言乃重大之事，一般民眾對此等交易均係謹慎以對，上訴人竟始終無法
    提供任何書證以供本院參酌，上訴人此部分之主張，自屬無據。至上訴人另以被
    上訴人乙○○出售土地予張開傳後，並未辦理過戶登記，因而推認當時確有多人
    向被上訴人乙○○購買系爭土地而未辦理過戶，及被上訴人乙○○於其母去世多
    年後始辦理繼承登記，並未於辦妥繼承登記後立即請求上訴人拆屋還地，顯有利
    用上訴人之父請求權罹於時效及相關證據滅失之機會，不當獲得系爭土地之利益
    等情，不過係上訴人主觀之臆測，並無任何具體事證以佐其說，上訴人此部分之
    推論，亦屬無據。因之，被上訴人主張上訴人係無權占有系爭土地之事實，自堪
    採信。
  (二)按民法第一百四十八條第一項係規定行使權利，不得以損害他人為主要目的，若
    當事人行使權利，雖足使他人喪失利益，而苟非以損害他人為主要目的，即不在
    該條所定範圍之內，最高法院四十五年台上字第一○五號判例可資參照。因之，
    縱上訴人之父自五十五年間即在系爭土地建屋使用，然在其未合法取得系爭土地
    前，即大興土木，建造三層樓房，以造成既成事實，其果因被上訴人訴請拆屋而
    受有損害，亦屬咎由自取；況上訴人所有之建物除小部分未占用系爭土地，其占
    用系爭土地之面積高達一百三十九平方公尺，已達系爭土地面積五分之二以上，
    可見被上訴人行使權利並非以損害上訴人為主要目的；另被上訴人乙○○原僅為
    系爭土地分割前高雄縣旗山鎮○○○段八一七號土地之共有人之一，嗣經裁判分
    割取得系爭土地，惟該裁判係於九十一年三月十五日始告確定等情，業經本院依
    職權調閱本院八十四年度訴字第五三號、臺灣高等法院高雄分院八十五年度上字
    第五五四號、八十九年度上更(一)字第四五號、最高法院八十九年度台上字第一０
    六三號訴訟卷宗核閱屬實，是被上訴人乙○○既係於九十一年三月十五日取得系
    爭土地，則其於九十一年九月二十五日訴請上訴人拆屋還地，自難謂有何上訴人
    所稱怠於行使權利之情，是上訴人辯稱被上訴人訴請拆屋還地為權利濫用，亦無
    可採。
四、按所有人對於無權占有或侵奪其所有物者，得請求返還之。對於妨害其所有權者
    ，得請求除去之。有妨害其所有權之虞者，得請求防止之，民法第七百六十七條
    定有明文。本件上訴人無正當權源占用被上訴人所有系爭土地，已如前述，從而
    ，被上訴人依民法第七百六十七條之規定，請求上訴人將所占用部分之土地內如
    附件複丈成果圖所示Ａ部分面積一百三十九平方公尺之地上物拆除，並將系爭土
    地返還予被上訴人，即屬有據，原審據此為被上訴人勝訴之判決，依法洵無違誤
    ，上訴意旨指摘原判決不當，求予廢棄改判，為無理由，應予駁回。
五、據上論結，本件上訴為無理由，依民事訴訟法第四百三十六條之一第三項、第四
    百四十九條第一項、第七十八條，判決如主文。
中　　　華　　　民　　　國　　九十三　　年　　　二　　　月　　 十六 　　日
　　　　　　　　　　　　　　　　　　　臺灣高雄地方法院民事第二庭
~B審判長法官　楊富強
~B法　　　官　楊國祥
~B法　　　官　曾淑娟
正本係照原本作成。
本判決不得上訴。
中　　　華　　　民　　　國　　九十三　　年　　　二　　　月　　　十六　　日
~B法院書記官　林宜正
